臺灣臺南地方法院民事判決　　　　　　　 94年度訴字第474號
原　　　告　辰○○
訴訟代理人　戊○○
　　　　　　　　　　　　12號.
被　　　告　酉○○
　　　　　　卯○○
　　　　　　地○○
　　　　　　　　　　　　號4樓.
　　　　　　丑○○
　　　　　　子○○
　　　　　　　　　　　　6巷4.
　　　　　　宙○○○
　　　　　　庚○○
　　　　　　玄○○
　　　　　　癸○○
　　　　　　巳○○
　　　　　　戌○○
　　　　　　丁○○
　　　　　　己○○
　　　　　　黃○○
　　　　　　Ｇ○○○
　　　　　　Ｄ○○○
　　　　　　　　　　　　弄40.
　　　　　　Ｅ○○
　　　　　　申○○
　　　　　　宇○○
　　　　　　　　　　　　號
　　　　　　天○○
　　　　　　亥○○
　　　　　　午○○
　　　　　　未○○
　　　　　　Ｋ○○
　　　　　　Ｊ○○
　　　　　　Ｉ○○
　　　　　　Ｌ○○
　　　　　　Ｈ○○
　　　　　　丙○○
　　　　　　乙○○
　　　　　　壬○○
右　一　人　寅○○
訴訟代理人
被　　　告　辛○○
　　　　　　Ａ○○
　　　　　　Ｂ○○
　　　　　　Ｍ○○
　　　　　　Ｆ○○
上列當事人間請求分割共有物事件，經本院於民國94年8月10日
言詞辯論終結，判決如下：
    主  文
被告丁○○、己○○、黃○○、Ｇ○○○、Ｄ○○○、丑○○、
Ｅ○○、子○○、申○○、宇○○、庚○○、天○○、亥○○、
午○○、未○○、Ｆ○○、Ｋ○○、Ｊ○○、Ｌ○○、Ｈ○○、
Ｉ○○、丙○○、乙○○、宙○○○、巳○○、玄○○、癸○○
、戌○○應就被繼承人李起所有坐落臺南縣麻豆鎮○○段一九八
地號土地，應有部分三十六分之四辦理繼承登記。
被告壬○○、辛○○、Ａ○○、Ｂ○○、Ｍ○○應就被繼承人李
棕所有坐落臺南縣麻豆鎮○○段一九八地號土地，應有部分三十
六分之六辦理繼承登記。
被告宙○○○、巳○○、玄○○、癸○○、戌○○應就被繼承人
李全家所有坐落臺南縣麻豆鎮○○段一九八地號土地，應有部分
九分之一辦理繼承登記。
兩造共有坐落臺南縣麻豆鎮○○段一九八地號土地，地目建，面
積一千二百五十六平方公尺，分割如附圖所示：編號一九八之甲
面積一百二十七平方公尺由被告地○○取得，編號一九八之乙面
積一百二十七平方公尺由原告取得，編號一九八之丙面積五十一
平方公尺由被告酉○○取得，編號一九八之丁面積一百零二平方
公尺由被告卯○○取得，編號一九八之戊面積一百零二平方公尺
由被告宙○○○、巳○○、玄○○、癸○○、戌○○共有取得，
並各按其應有部分比例保持公同共有，編號一九八之己面積一百
零二平方公尺由被告丁○○、己○○、黃○○、Ｇ○○○、Ｄ○○○、丑○○、Ｅ○○、子○○、申○○、宇○○、庚○○、天
○○、亥○○、午○○、未○○、Ｆ○○、Ｋ○○、Ｊ○○、Ｌ
○○、Ｈ○○、Ｉ○○、丙○○、乙○○、宙○○○、巳○○、
玄○○、癸○○、戌○○共同取得，各按應繼分比例保持公同共
有，編號一九八之庚面積七十六平方公尺由被告丑○○取得，編
號一九八之辛面積七十六平方公尺由被告子○○取得，編號一九
八之壬由被告壬○○、辛○○、Ａ○○、Ｂ○○、Ｍ○○共同取
得，各按應繼分比例保持公同共有，編號一九八之癸面積四十平
方公尺、編號一九八之子面積三百零一平方公尺由兩造依附表所
示應有部分比例共有取得。訴訟費用由被告地○○負擔三十六分
之五，被告酉○○負擔十八分之一，被告卯○○負擔十八分之二
，被告宙○○○、巳○○、玄○○、癸○○、戌○○連帶負擔九
分之一，被告丁○○、己○○、黃○○、Ｇ○○○、Ｄ○○○、
丑○○、Ｅ○○、子○○、申○○、宇○○、庚○○、天○○、
亥○○、午○○、未○○、Ｆ○○、Ｋ○○、Ｊ○○、Ｌ○○、
Ｈ○○、Ｉ○○、丙○○、乙○○、宙○○○、巳○○、玄○○
、癸○○、戌○○連帶負擔三十六分之四，被告丑○○負擔十二
分之一，被告子○○負擔十二分之一，被告壬○○、辛○○、Ａ
○○、Ｂ○○、Ｍ○○連帶負擔三十六分之六，餘由原告負擔。
    事實及理由
一、本件被告酉○○、地○○、卯○○、丑○○、子○○、宙○○○、玄○○、癸○○、戌○○、丁○○、己○○、黃○○
    、Ｇ○○○、Ｄ○○○、Ｅ○○、申○○、宇○○、天○○
    、亥○○、午○○、未○○、Ｋ○○、Ｊ○○、Ｌ○○、Ｉ
    ○○、Ｈ○○、丙○○、乙○○、Ａ○○、Ｂ○○、Ｍ○○
    、庚○○、Ｆ○○均經合法通知，未於言詞辯論期日到場，
    核無民事訴訟法第386條所列各款情形，爰依原告之聲請，
    由其一造辯論而為判決。
二、原告主張：
  (一)緣坐落臺南縣麻豆鎮○○段198號，地目建，面積1256平方
    公尺，係鄉村區乙種建築用地，為原告及被告等人所共有，
    詳如附表共有人及持分比率表，依法得分割，且兩造並無訂
    立不分割之特約。惟共有人李起、李棕、李全家等三人分別
    於民國14年1月4日、35年2月18日、89年12月6日死亡，依民
    法第1138條、第1139條、第1140條規定，被繼承人李起之繼
    承人有被告丁○○、己○○、黃○○、Ｇ○○○、Ｄ○○○
    、丑○○、Ｅ○○、子○○、申○○、宇○○、庚○○、天
    ○○、亥○○、午○○、未○○、Ｆ○○、Ｋ○○、Ｊ○○
    、Ｌ○○、Ｈ○○、Ｉ○○、丙○○、乙○○、宙○○○、
    巳○○、玄○○、癸○○、戌○○等28人，被繼承人李棕之
    繼承人有被告壬○○、辛○○、Ａ○○、Ｂ○○、Ｍ○○等
    5人（起訴狀原載甲○○○、Ｃ○○部分均撤回），被繼承
    人李全家之繼承人有被告宙○○○、巳○○、玄○○、癸○○、戌○○等5人，上揭繼承人等至今未辦理繼承登記，致
    本件土地無法分割，遂依民法第823條規定，請求法院判決
    分割。
  (二)本件土地現有平房4棟，東臨現有寬7公尺社區道路，再於南
    側共同留設5公尺私設道路供通行，使分割後每筆土地均面
    臨道路，減少土地價差情形，請求鈞院判決如甲案分割圖（
    即附圖）。
  (三)按共有人依民法第823條規定，得隨時請求分割共有物，本
    件因共有人李起、李棕、李全家等3人業已死亡，其繼承人
    等至今未辦理繼承登記，致土地無法分割，爰依民法第824
    條第2項規定，請求判決。
  (四)聲明：被告宙○○○、巳○○、玄○○、癸○○、戌○○
    等5人應就被繼承人李全家所遺坐落於臺南縣麻豆鎮○○段
    198地號、地目建、面積1256平方公尺，應有部分1/9辦理繼
    承登記。被告丁○○、己○○、黃○○、Ｇ○○○、Ｄ○○○、丑○○、Ｅ○○、子○○、申○○、宇○○、庚○○
    、天○○、亥○○、午○○、未○○、Ｆ○○、Ｋ○○、Ｊ
    ○○、Ｌ○○、Ｈ○○、Ｉ○○、丙○○、乙○○、宙○○○、巳○○、玄○○、癸○○、戌○○等28人應就被繼承人
    李起所遺坐落於臺南縣麻豆鎮○○段198地號、地目建、面
    積1256平方公尺，應有部分4/36辦理繼承登記。被告壬○○、辛○○、Ａ○○、Ｂ○○、Ｍ○○等7人應就被繼承人
    李棕所遺坐落臺南縣麻豆鎮○○段198地號、地目建、面積
    1256平方公尺，應有部分6/36辦理繼承登記。兩造共有坐
    落臺南縣麻豆鎮○○段198地號、地目建、面積1256平方公
    尺，請准予分割如附圖所示。
三、被告方面：
  (一)被告辛○○同意分割，但認應由共有人以抽籤方式決定取得
    位置等語。
  (二)被告壬○○則稱部分共有人曾協議按現狀進行分割，伊同意
    按原告方案分割等語。
  (三)被告酉○○、地○○、卯○○、丑○○、子○○、宙○○○
    、玄○○、癸○○、戌○○、丁○○、己○○、黃○○、Ｇ
    ○○○、Ｄ○○○、Ｅ○○、申○○、宇○○、天○○、亥
    ○○、午○○、未○○、Ｋ○○、Ｊ○○、Ｌ○○、Ｉ○○
    、Ｈ○○、丙○○、乙○○、Ａ○○、Ｂ○○、Ｍ○○、庚○○、Ｆ○○均未於言詞辯論期日到場，亦未提出書狀作何
    聲明陳述。
四、本件原告主張系爭土地為兩造所共有，其應有部分如附表一
    所示，又系爭土地並無不能分割之情事，共有人間且無不得
    分割之約定，業據提出土地登記簿謄本為證，到場之被告辛○○、壬○○對此均無爭執，其餘被告則未到庭或以書狀作
    何陳述，應認原告之主張為真實。
五、按共有人得隨時請求分割共有物，但因物之使用目的不能分
    割或契約訂有不分割之期限者，不在此限，民法第823條第1
    項定有明文。查系爭土地之地目為建，其使用目的並無不能
    分割之情事。又兩造間未訂有不分割之特約，亦無法達成分
    割協議，業如前述，則原告請求分割共有物，核與上開法律
    規定相符，應予准許。
六、次按共有物之分割，應由法院依民法第824條命為適當之分
    配，不受當事人主張之拘束。於分割共有物時，法院應參酌
    當事人之聲明、共有物之性質、經濟效用及全體共有人之利
    益等因素公平為之。
  (一)查系爭土地坐落臺南縣麻豆鎮○○段，東側鄰接社區道路，
    南側有一私設巷道。該土地現有三棟磚造平房坐落系爭土地
    上，另有一磚造小屋及鐵皮屋等情，已據本院現場勘驗清楚
    ，製有勘驗筆錄，並有原告提出之地籍圖謄本附卷可憑（94
    年度營調字第37號卷）。
  (二)依原告及到場被告所為陳述，均同意無須依現狀進行分割，
    僅被告辛○○認應採抽籤方式決定取得位置，是本件無須特
    意配合現有地上物以進行分割。其次，依原告所提出如附圖
    之分割方案，乃將系爭土地依應有部分比例分割成為九筆，
    另設置私設巷道，使上開各筆土地均能面臨道路，俾便於經
    濟上利用，此外被告對於該分割方案亦無其他主張，應認可
    採。
七、再按共有之不動產之共有人中一人死亡，他共有人請求分割
    共有物時，為求訴訟之經濟起見，可許原告就請求繼承登記
    及分割共有物之訴合併提起，即以一訴請求該死亡之共有人
    之繼承人辦理繼承登記並請求該繼承人於辦理繼承登記後，
    與原告及其餘共有人分割共有之不動產。查系爭土地之共有
    人之李起、李棕、李全家分別於本件繫屬前之14年10月4日
    、35年2月18日、89年12月6日死亡，渠等之應有部份均未經
    繼承人（李起部分為被告丁○○、己○○、黃○○、Ｇ○○○、Ｄ○○○、丑○○、Ｅ○○、子○○、申○○、宇○○
    、庚○○、天○○、亥○○、午○○、未○○、Ｆ○○、Ｋ
    ○○、Ｊ○○、Ｌ○○、Ｈ○○、Ｉ○○、丙○○、乙○○
    、宙○○○、巳○○、玄○○、癸○○、戌○○等28人，李
    棕部分為被告壬○○、辛○○、Ａ○○、Ｂ○○、Ｍ○○等
    5人，李全家部分則為被告宙○○○、巳○○、玄○○、癸○○、戌○○等5人）辦理繼承登記，是原告於本件分割共
    有物之訴同時請求該繼承人辦理繼承登記，自屬有據，應予
    准許。
八、綜上所述，原告主張系爭土地，兩造並無不分割之特約，又
    無不能分割之情事，訴請裁判分割系爭土地，自無不合。本
    院審酌兩造之應有部分之比例及使用現狀，該土地屬道路用
    地，以配合南側鄰地使用狀況進行分割，認原告所提如附圖
    所示之方案為妥適；另原告併請求系爭土地原所有人李起、
    李棕、李全家之繼承人辦理繼承登記，亦屬有據，應予准許
    。
九、本件係因共有物分割涉訟，由敗訴之被告負擔訴訟費用顯失
    公平，故本院認亦應由本件勝訴之原告負擔一部訴訟費用，
    併諭知兩造依應有部分比例共同負擔本件訴訟費用。
十、結論：本件原告之訴為有理由，爰依民事訴訟法第385條第1
    項前段、第80條之1、第85條第2項，判決如主文。
中　　華　　民　　國　　94　　年　　 8　　月　　31　　日
                      民事第三庭法　官　吳坤芳
以上正本係照原本作成
如對本判決上訴，須於判決送達後20日內向本院提出上訴狀
中　　華　　民　　國　　94　　年　　 8　　月　　31　　日
                                書記官　黃鋕偉
附表
┌────┬──────┬────┬──────┐
│共有人  │應有部分比例│共有人  │應有部分比例│
├────┼──────┼────┼──────┤
│丁○○  │1/45        │己○○  │1/45        │
├────┼──────┼────┼──────┤
│黃○○  │1/45        │Ｇ○○○│1/315       │
├────┼──────┼────┼──────┤
│Ｄ○○○│1/315       │丑○○  │109/1260    │
├────┼──────┼────┼──────┤
│Ｅ○○  │1/315       │子○○  │109/1260    │
├────┼──────┼────┼──────┤
│申○○  │1/315       │宇○○  │1/315       │
├────┼──────┼────┼──────┤
│庚○○  │1/315       │天○○  │1/315       │
├────┼──────┼────┼──────┤
│亥○○  │1/945       │午○○  │1/945       │
├────┼──────┼────┼──────┤
│未○○  │1/945       │Ｆ○○  │1/315       │
├────┼──────┼────┼──────┤
│Ｋ○○  │1/1575      │Ｊ○○  │1/1575      │
├────┼──────┼────┼──────┤
│Ｌ○○  │1/1575      │Ｉ○○  │1/1575      │
├────┼──────┼────┼──────┤
│Ｈ○○  │1/1575      │丙○○  │1/630       │
├────┼──────┼────┼──────┤
│乙○○  │1/630       │宙○○○│4/175       │
├────┼──────┼────┼──────┤
│巳○○  │4/175       │玄○○  │4/175       │
├────┼──────┼────┼──────┤
│癸○○  │4/175       │戌○○  │4/175       │
├────┼──────┼────┼──────┤
│壬○○  │1/12        │辛○○  │1/36        │
├────┼──────┼────┼──────┤
│Ｍ○○  │1/36        │Ａ○○  │1/72        │
├────┼──────┼────┼──────┤
│Ｂ○○  │1/72        │地○○  │5/36        │
├────┼──────┼────┼──────┤
│辰○○  │5/36        │酉○○  │1/18        │
├────┼──────┼────┼──────┤
│卯○○  │2/18        │        │            │
└────┴──────┴────┴──────┘
